最高法院民事裁定　　　　　　　　　　　　　　　　八十八年度台抗字第三二三號
　　再抗告人　甲○○○
右再抗告人因與相對人乙○○間聲請拍賣抵押物事件，對於中華民國八十八十年四月
三十日台灣高等法院台南分院裁定（八十八年度抗字第二二二號），提起再抗告，本
院裁定如左：
    主  文
原裁定廢棄，應由台灣高等法院台南分院更為裁定。
    理  由
按「抵押權人於債權已屆清償期而未受清償者，得聲請法院拍賣抵押物，就其賣得價
金而受清償。」民法第八百七十三條第一項定有明文。本件再抗告人主張：債務人吳
政祥原將訟爭四筆土地價賣予伊，但因無法辦理登記乃將該等土地設定抵押權予伊以
擔保伊交付之買賣價金，嗣後因吳政祥遲未解決登記問題且將訟爭土地另轉讓予相對
人，並經登記完畢，伊乃分別於八十七年六月六日及同年十二月九日，以存證信函催
告其出面解決，否則即拍賣抵押物以資清償，足稽伊業已明確表示解除本件買賣契約
，而依民法第二百五十九條第一款之規定，吳政祥必須將所受領之價金退還，詎吳政
祥置之不理，顯已構成債權屆清償期而未受清償，伊為確保債權乃聲請拍賣抵押物，
原法院謂本件所擔保之債權買賣價金是否已達可請求返還並不明確，自屬違誤等情，
爰提起再抗告，請求將原裁定廢棄發回原法院更為裁定。查台灣雲林地方法院裁定准
許拍賣訟爭抵押物，相對人不服提起抗告，原法院以：本件抵押權設定契約書及他項
權利證明書均明載債務清償日期為：「不定期」，而抵押權設定契約書之「聲請登記
以外之約定事項」欄及再抗告人之聲請狀均記載訟爭抵押權係為擔保土地買賣價金而
設，惟觀之再抗告人之存證信函內容，指責吳政祥違約出售土地予相對人並要其出
面清償抵押借款，就雙方之買賣契約已否解除則未提及，是從形式上審查，本件抵押
權所擔保之債權即買賣價金是否已可請求返還，並不明確，台灣雲林地方法院未經查
明，遽准再抗告人之聲請，尚有未合，因而將台灣雲林地方法院裁定，予以廢棄。經
查卷附抵押權設定契約書之「聲請登記以外之約定事項」一欄既記載：「……2.本抵
押權設定係吳政祥出賣本宗土地之二分之一予甲○○○（即再抗告人），因無法辦理
部分移轉登記，故設定抵押權以確保權益」等語，有該抵押權設定契約書可稽，再抗
告人於聲請狀亦謂吳政祥將訟爭土地出賣予再抗告人，但因無法辦理登記，乃將該等
土地設定抵押權予再抗告人，以擔保買賣價金，嗣因吳政祥遲未能辦理登記且將上開
土地重複出賣予相對人，並已辦理登記完畢，再抗告人乃二次以存證信函催告吳政祥
出面解決，否則即拍賣抵押物以資清償，惟吳政祥均置若罔聞等語，並提出不動產土
地買賣預約契約書、抵押權設定契約書、他項權利證明書、土地登記簿謄本、郵局存
證信函影本等為證。於此情形，能否謂再抗告人尚未表示解除買賣契約，而不得請求
返還價金，殊有疑義。乃原法院未予調查審認，遽認相對人之抗告為有理由，而將台
灣雲林地方法院所為准許再抗告人聲請拍賣抵押物之裁定廢棄，自屬可議。再抗告論
旨，聲明廢棄原裁定，非無理由。
據上論結，本件再抗告為有理由，依民事訴訟法第四百九十二條第二項，裁定如主文
。
中      華      民      國    八十八    年      七      月      十六    日
                              最高法院民事第一庭
                                  審判長法官  李  錦  豐
                                        法官  楊  鼎  章
                                        法官  李  慧  兒
                                        法官  王  茂  修
                                        法官  許  朝  雄
      右正本證明與原本無異
                                              書  記  官
中      華      民      國    八十八    年      七      月    二十八    日
